ACORDAO-COMPLETO-2423191

ACÓRDÃO 5107/2021 ATA 9/2021 - SEGUNDA CÂMARA

VISTOS, relatados e discutidos estes autos de tomada de contas especial instaurada pelo então Ministério da Ciência, Tecnologia, Inovações e Comunicações - MCTIC em desfavor da Fundação Educacional de Duque de Caxias (FEUDUC) , além de Sylvério do Espírito Santo e Álvaro Lopes, como então presidentes da FEUDUC, e de Eli Guimarães e Sheila Magalhães Touza, como então ordenadores de despesa, diante da parcial impugnação dos dispêndios realizados sob o valor de R$ 1.273.915,74, durante os exercícios de 2005 e 2006, no âmbito do Convênio nº 01.05.0419.00/2005 celebrado entre a FEUDUC e a Financiadora de Estudos e Projetos (Finep) com vistas à inclusão digital por meio da implantação dos centros de inclusão digital em três municípios da Baixada Fluminense (Duque de Caxias, São João de Meriti e Belford Roxo) , tendo a vigência do ajuste sido estipulada para o período de 29/7/2005 a 29/7/2006;
ACORDAM os Ministros do Tribunal de Contas da União, reunidos na Sessão da 2ª Câmara, ante as razões expostas pelo Relator, em:
9.1. declarar a revelia da Fundação Educacional de Duque de Caxias (FEUDUC) , nos termos do art. 12, § 3º, da Lei nº 8.443, de 1992;
9.2. rejeitar integralmente as alegações de defesa oferecidas por Sylvério do Espírito Santo, Eli Guimarães e Sheila Magalhães Touza, além do espólio de Álvaro Lopes (falecido) ;
9.3. julgar irregulares as contas da Fundação Educacional de Duque de Caxias (FEUDUC) , além de Sylvério do Espírito Santo, Álvaro Lopes (falecido) , com o seu espólio representado por Álvaro Luís Bastos Lopes, Eli Guimarães e Sheila Magalhães Touza, nos termos dos arts. 16, III, alíneas "b" e "c", e 19, caput, 23, III, da Lei nº 8.443, de 1992, para condená-los, solidariamente, ao pagamento do correspondente débito, com a atualização monetária e os juros de mora calculados desde as datas informadas até o efetivo recolhimento, fixando-lhes o prazo de 15 (quinze) dias, contados da notificação, para que comprovem perante o Tribunal, nos termos do art. 214, III, "a", do RITCU, o recolhimento da referida dívida em favor da Financiadora de Estudos e Projetos (Finep) , na forma da legislação em vigor, sob as seguintes condições:
9.3.1. débito solidário em desfavor da Fundação Educacional de Duque de Caxias (FEUDUC) , além de Sylvério do Espírito Santo e Eli Guimarães, pelos seguintes valores:
	Data da Ocorrência
	Valor Original (em R$) 

	2/9/2005
	2.035,49

	26/9/2005
	196.227,51

	28/9/2005
	65.269,42

9.3.2. débito solidário em desfavor da Fundação Educacional de Duque de Caxias (FEUDUC) , além de Sylvério do Espírito Santo e Sheila Magalhães Touza, pelos seguintes valores:
	Data da Ocorrência
	Valor Original (em R$) 

	14/12/2005
	8.245,46

9.3.3. débito solidário em desfavor da Fundação Educacional de Duque de Caxias (FEUDUC) , além de Sheila Magalhães Touza e do espólio ou sucessores de Álvaro Lopes, pelos seguintes valores:
	Data da Ocorrência
	Valor Original (em R$) 
	Observação

	30/7/2006
	998.966,80
	-

	1º/8/2007
	3.181,06
	-

	30/7/2007
	11.859,99
	já restituído

	16/12/2015
	6.368,21
	já restituído

9.4. autorizar, caso requerido, nos termos do art. 26 da Lei n.º 8.443, de 1992, e do art. 217 do RITCU, o parcelamento das dívidas fixadas por este Acórdão em até 36 (trinta e seis) parcelas mensais e sucessivas, com a devida atualização monetária e os correspondentes acréscimos legais, esclarecendo aos responsáveis que a falta de pagamento de qualquer parcela importará no vencimento antecipado do saldo devedor, sem prejuízo das demais medidas legais;
9.5. autorizar, desde logo, a cobrança judicial das dívidas fixadas por este Acórdão, nos termos do art. 28, II, da Lei n.º 8.443, de 1992, diante do não atendimento às notificações; e
9.6. enviar a cópia do presente Acórdão, com o Relatório e a Proposta de Deliberação, à Procuradoria da República no Estado do Rio de Janeiro, nos termos do § 3º do art. 16 da Lei n.º 8.443, de 1992, para o ajuizamento das ações civis e penas cabíveis.

Tomada de Contas Especial instaurada pelo então Ministério da Ciência, Tecnologia, Inovações e Comunicações - MCTIC em desfavor da Fundação Educacional de Duque de Caxias (FEUDUC), de Sylvério do Espírito Santo e de Álvaro Lopes, como então presidentes da FEUDUC, e de Eli Guimarães e Sheila Magalhães Touza, como então ordenadores de despesa, sob o valor de R$1.273.915,74, diante da impugnação parcial dos dispêndios realizados com recursos repassados, nos exercícios de 2005 e 2006, no âmbito do Convênio nº 01.05.0419.00/2005  SIAFI 524547 (Peça 2, p. 241-253), celebrado entre a FEUDUC e a Financiadora de Estudos e Projetos (FINEP), destinado à inclusão digital, por meio da implantação dos Centros de Inclusão Digital em três municípios da Baixada Fluminense (Duque de Caxias, São João de Meriti e Belford Roxo), tendo a vigência do ajuste sido estipulada para o período de 29/7/2005 a 29/7/2006.

Segunda Câmara

então Ministério da Ciência, Tecnologia, Inovações e Comunicações - MCTIC.

3. Responsáveis: Álvaro Lopes (CPF XXX.765.587-XX); Eli Guimarães (CPF XXX.818.567-XX); Fundação Educacional de Duque de Caxias (CNPJ 28.754.117/0001-80); Sheila Magalhães Touza (CPF XXX.353.707-XX); e Sylvério do Espírito Santo (CPF XXX.087.467-XX).

13.1. Ministros presentes: Bruno Dantas (Presidente), Augusto Nardes, Aroldo Cedraz e Raimundo Carreiro.
13.2. Ministro-Substituto presente: André Luís de Carvalho (Relator).

ACORDAO-COMPLETO-2509780

Acórdão 15295/2021 - Segunda Câmara

ACORDAO-COMPLETO-2487942

Acórdão 8944/2021 - Segunda Câmara

ACORDAO-COMPLETO-2557170

Acórdão de Relação 6626/2022 - Segunda Câmara

Acórdão de Relação

ANDRÉ DE CARVALHO

Trata-se de tomada de contas especial instaurada pelo então Ministério da Ciência, Tecnologia, Inovações e Comunicações - MCTIC em desfavor da Fundação Educacional de Duque de Caxias (FEUDUC) , além de Sylvério do Espírito Santo e Álvaro Lopes, como então presidentes da FEUDUC, e de Eli Guimarães e Sheila Magalhães Touza, como então ordenadores de despesa, diante da parcial impugnação dos dispêndios realizados sob o valor de R$ 1.273.915,74, durante os exercícios de 2005 e 2006, no âmbito do Convênio nº 01.05.0419.00/2005 celebrado entre a FEUDUC e a Financiadora de Estudos e Projetos (Finep) com vistas à inclusão digital por meio da implantação dos centros de inclusão digital em três municípios da Baixada Fluminense (Duque de Caxias, São João de Meriti e Belford Roxo) , tendo a vigência do ajuste sido estipulada para o período de 29/7/2005 a 29/7/2006.
2.	Após a análise final do feito, a Auditora Federal Phaedra Câmara da Motta lançou o seu parecer conclusivo à Peça 62, com a anuência dos dirigentes da Secex-TCE (Peças 63 e 64) , nos seguintes termos:
" (...) O valor orçado do Convênio 01.05.0419.00/2005, cujo objeto era 'a inclusão digital, através da implantação dos Centros de Inclusão Digital a três municípios da Baixada Fluminense (Duque de Caxias, São João de Meriti e Belford Roxo) , equipados com computadores, impressoras e com acesso a internet banda larga e utilizando o software livre, articulando os diversos atores locais para que o CID seja um pólo agregador das diversas experiências comunitárias, viabilizando através da inclusão digital alternativas de desenvolvimento sustentável local', foi de R$ 2.695.000,00, tendo sido transferido tal valor através das Ordens Bancárias relacionadas na Peça 13, p. 538-539:
	Valor (R$) 
	Data

	1.347.500,00
	5/8/2005

	795.000,00
	18/1/2006

	552.500,00
	27/3/2006

3.	O ajuste vigeu de 29/7/2005 a 29/7/2006, não tendo sido tal prazo prorrogado.
4. O fundamento para a instauração desta Tomada de Contas Especial, conforme o relatório intitulado 'Formulário para Proposta de TCE 03/2016, da FINEP (Peça 2, p. 23-42) , foi a impugnação parcial das despesas, no valor de R$ 1.273.915,74, uma vez que, após as análises do relatório técnico encaminhado pela Convenente, da prestação de contas financeira e dos relatórios de visita in loco, foram constatadas as seguintes irregularidades:
a) ausência de documentos comprobatórios originais;
b) realização de pagamentos em favor de partícipe do Convênio;
c) ausência de anexos do Formulário de Acompanhamento Financeiro;
d) ausência de comprovação de procedimento licitatório;
e) documentação insuficiente para a comprovação de gastos com energia elétrica e água em nome de terceiros;
f) ausência de extratos bancários;
g) realização de despesas em data posterior ao prazo de utilização de recursos;
h) realização de despesas não previstas na Relação de Bens vigente para o projeto;
i) realização de despesas com taxas bancárias, multas, juros ou correção monetária, inclusive referentes a pagamentos ou recolhimentos fora dos prazos; 
j) pagamento de 'vencimentos e vantagens fixas', 'obrigações patronais', 'diárias' e/ou 'passagens e despesas com locomoção' em favor de pessoal não relacionado na equipe executora do projeto. 
5. Registra-se que a Prestação de Contas Parcial do Convênio 01.05.0419.00/2005 foi apresentada em 29/11/2005 (Peça 2, p. 261-283) , tendo sido complementada em diversas ocasiões após solicitações de correção de irregularidades, denominadas de Cartas Protocolo, pela FINEP (Peça 2, p. 288-317, p. 324-364, p. 393-448 e Peça 3, p. 2-62 e p. 94-155) , e a Prestação de Contas Final foi apresentada em 2/5/2007 (Peça 3, p. 157-318) , a qual também foi objeto de solicitação de regularização, tendo sido encaminhadas em resposta documentações que ao final não foram aceitas pela FINEP.
6. Registra-se ainda que houve o recolhimento, por GRU, de recursos de saldo do Convênio em 30/7/2007, no valor de R$ 11.859,99 (Peça 4, p. 17) , e em 16/12/2015, no valor de R$ 6.368,21 (Peça 11, p. 141) , os quais devem ser abatidos, como crédito, do débito imputado aos responsáveis.
7. Por meio das Cartas Protocolo abaixo relacionadas, a FINEP, em 11/11/2016, informou os responsáveis da instauração da Tomada de Contas Especial n° 015/2016, visando a responsabilização e o ressarcimento de danos causados aos cofres públicos, referentes ao projeto 'Centro de Inclusão Digital', notificando-os a recolher o valor dos débitos imputados a cada um, como segue abaixo:
a) ao Sr. Silvério do Espírito Santo, Presidente até 7/2/2006, mediante Carta Protocolo nº 010746, recebida em 14/11/2016 (Peça 12, p. 6-48) , pelo valor original de R$ 66.390,05;
b) ao Sr. Eli Guimarães, Ordenador de Despesas até 28/11/2005, mediante Cartas Protocolo nº s 010742 e 010752, recebidas em 14/11/2016 (Peça 11, p. 367-377, e Peça 12, p. 105-115) , pelo valor original de R$ 21.567,30;
c) aos herdeiros do Sr. Álvaro Lopes, Presidente a partir de 8/2/2006, mediante Cartas Protocolo nº s 010750 e 010751, recebidas em 14/11/2016 (peça 12, p. 63-104) , pelo valor original de R$ 1.207.525,69;
d) à Sra. Sheila Magalhães Touza, Ordenadora de Despesas a partir de 29/11/2005, mediante Cartas Protocolo nº s 010743, 010744 e 010745, recebidas em 16 e 17/11/2016 (Peça 11, p. 378-458) , pelo valor original de R$ 1.252.348,44;
e) ao atual Presidente da FEUDUC, mediante Carta Protocolo nº 010749, recebida em 17/11/2016 (Peça 12, p. 49-62) , pelo valor original de R$ 1.273.915,74, solidariamente com os outros responsáveis acima mencionados. 
8. Diante do não saneamento das irregularidades apontadas e da não devolução dos recursos, instaurou-se a Tomada de Contas Especial. No Relatório de Tomada de Contas Especial nº 015/2016 (Peça 13, p. 2-15) conclui-se que o prejuízo importaria em 47,27% dos recursos repassados, em razão da impugnação parcial das despesas pagas com os recursos federais recebidos por meio do Convênio nº 01.05.0419.00/2005, imputando-se a responsabilidade à FEUDUC, solidariamente com os seguintes gestores:
a) Sr. Silvério do Espírito Santo, Presidente da referida Entidade até 7/2/2006, pelo valor original de R$ 66.390,05;
b) Sr. Eli Guimarães, Ordenador de Despesas até 28/11/2005, pelo valor original de R$ 21.567,30;
c) aos eventuais herdeiros do Sr. Álvaro Lopes, Presidente a partir de 8/2/2006, pelo valor original de R$ 1.207.525,69;
d) Sheila Magalhães Touza, Ordenadora de Despesas a partir de 29/11/2005, pelo valor original de R$ 1.252.348,44;
9. O Relatório de Auditoria nº 772/2018 da Controladoria Geral da União (Peça 13, p. 540-543) também chegou às mesmas conclusões, e, após serem emitidos o Certificado de Auditoria, o Parecer do Dirigente (Peça 13, p. 544-547) e o Pronunciamento Ministerial (Peça 17) , o processo foi remetido a esse Tribunal.
10. Em atendimento ao item 9.4, do Acórdão 1772/2017-TCU-Plenário, Relator Ministro Augusto Sherman Cavalcanti, foi efetuada pesquisa no sistema processual do TCU, e não foram encontrados débitos imputáveis aos responsáveis em outros processos em tramitação no Tribunal.
ANÁLISE DOS PRESSUPOSTOS DE ADMISSIBILIDADE
11. Verificou-se que não houve o transcurso de mais de dez anos desde o fato gerador sem que tenha havido a notificação do responsável pela autoridade administrativa federal competente (art. 6º, inciso II, c/c art. 19 da IN/TCU 71/2012, modificada pela IN/TCU 76/2016) , uma vez que os recursos foram transferidos em 2006 (Peça 13, p. 538-539) e os responsáveis foram notificados sobre as irregularidades pela autoridade administrativa competente por meio das correspondências abaixo relacionadas, registrando-se que antes já haviam sido comunicadas em diversas ocasiões, conforme item 5 desta instrução técnica:
a) ao Sr. Silvério do Espírito Santo, Presidente até 7/2/2006, mediante Carta Protocolo nº 010746, recebida em 14/11/2016 (Peça 12, p. 6-48) , pelo valor original de R$ 66.390,05;
b) ao Sr. Eli Guimarães, Ordenador de Despesas até 28/11/2005, mediante Cartas Protocolo nº 010742 e 010752, recebidas em 14/11/2016 (Peça 11, p. 367-377, e Peça 12, p. 105-115) , pelo valor original de R$ 21.567,30;
c) aos herdeiros do Sr. Álvaro Lopes, Presidente a partir de 8/2/2006, mediante Cartas Protocolo nº s 010750 e 010751, recebidas em 14/11/2016 (peça 12, p. 63-104) , pelo valor original de R$ 1.207.525,69;
d) à Sra. Sheila Magalhães Touza, Ordenadora de Despesas a partir de 29/11/2005, mediante Cartas Protocolo nº s 010743, 010744 e 010745, recebidas em 16 e 17/11/2016 (Peça 11, p. 378-458) , pelo valor original de R$ 1.252.348,44;
e) ao Presidente da FEUDUC, mediante Carta Protocolo nº 010749, recebida em 17/11/2016 (Peça 12, p. 49-62) , pelo valor original de R$ 1.273.915,74, solidariamente com os outros responsáveis acima mencionados. 
12. Verificou-se que o valor atualizado do débito apurado (sem juros) em 1º/7/2017 é superior a R$ 100.000,00, na forma estabelecida conforme os arts. 6º, inciso I, e 19 da IN/TCU 71/2012, modificada pela IN/TCU 76/2016.
13. A tomada de contas especial estava assim, devidamente constituída e em condição de ser instruída.
14. Registra-se que, como não havia nos autos informações acerca dos herdeiros do Sr. Álvaro Lopes, e que o falecimento do mesmo fora confirmado em consulta ao sistema CPF da Receita Federal (Peça 21) , fez-se necessária a realização de diligência ao Poder Judiciário do Estado do Rio de Janeiro, junto ao Juiz Distribuidor da Comarca do Rio de Janeiro/RJ, solicitando informações sobre o registro de instauração do inventário ou do arrolamento de bens do Senhor Álvaro Lopes, e, em caso positivo, o envio da completa qualificação do inventariante do espólio, ou do administrador provisório, e, no caso de já haver partilha de bens, o encaminhamento de cópia da sentença e a qualificação completa dos herdeiros.
15. Em atenção ao Despacho do Exmo. Sr. Ministro-Relator André Luís de Carvalho (Peça 31) , foi realizada a citação solidária dos responsáveis, bem como a diligência acima referida, propostas na instrução inicial de Peça 28, nos seguintes termos:
'a) realizar a citação da Fundação Educacional de Duque de Caxias - FEUDUC (CNPJ 28.75.117/0001-80) , representada pelo Sr. Conrado da Nova Rodrigues (CPF XXX.468.437-XX) , solidariamente com cada um dos responsáveis abaixo relacionados, com fundamento nos arts. 10, § 1º, e 12, incisos I e II, da Lei 8.443/1992 c/c o art. 202, incisos I e II, do RI/TCU, para, no prazo de quinze dias, apresentarem alegações de defesa quanto às irregularidades detalhadas a seguir:
i) Irregularidade:  impugnação parcial das despesas pagas com recursos do Convênio nº 01.05.0419.00/2005 (SIAFI 524547) , firmado com o Ministério da Ciência, Tecnologia, Inovações e Comunicações - MCTIC, através da FINEP, para a implantação de Centros de Inclusão Digital, ante a ocorrência das seguintes irregularidades:
- Ausência de documentos comprobatórios originais;
- Realização de pagamentos em favor de partícipe do Convênio;
- Ausência de anexos do Formulário de Acompanhamento Financeiro;
- Ausência de comprovação de procedimento licitatório;
- Documentação insuficiente para a comprovação de gastos com energia elétrica e água em nome de terceiros;
- Ausência de extratos bancários;
- Realização de despesas em data posterior ao prazo de utilização de recursos;
- Realização de despesas não previstas na Relação de Bens vigente para o projeto;
- Realização de despesas com taxas bancárias, multas, juros ou correção monetária, inclusive referentes a pagamentos ou recolhimentos fora dos prazos;
- Pagamento de 'vencimentos e vantagens fixas', 'obrigações patronais', 'diárias' e/ou 'passagens e despesas com locomoção' em favor de pessoal não relacionado na equipe executora do projeto. 
ii) Conduta: não comprovar a boa e regular aplicação de parte dos valores transferidos pelo MCTIC por meio do Convênio nº 01.05.0419.00/2005 (SIAFI 524547) , ante a constatação das irregularidades acima relacionadas, constatadas na prestação de contas final do referido ajuste; 
iii) Dispositivos violados: Constituição Federal art. 37, caput, c/c art. 70, parágrafo único; Decreto-lei 200/67, art. 93, Portaria Interministerial 127/2008, e Cláusula VIII 1, 'd', do Convênio nº 01.05.0419.00/2005;
e/ou recolherem aos cofres do MCTIC as quantias abaixo indicadas, referentes à irregularidade e à conduta de que trata o item 20, atualizadas monetariamente a partir das respectivas datas até o efetivo recolhimento, abatendo-se na oportunidade as quantias já ressarcidas, na forma da legislação em vigor.
Relação detalhada de débitos e respectivas datas, conforme Peça 2, p. 35-37:
	Valor (R$) 
	Data
	Origem do débito

	2.035,49
	2/9/2005
	Realização de despesas c/ tarifas bancárias

	86.888,59
	26/9/2005
	Ausência de documentos comprobatórios originais

	33.654,42
	26/9/2005
	Realização de pagamentos em favor de partícipe do convênio

	45.375,00
	26/9/2005
	Ausência de comprovação de procedimento licitatório

	30.299,50
	26/9/2005
	Pagamento de passagens/despesas de locomoção em favor de pessoal não relacionado na equipe executora do projeto

	65.269,42
	28/9/2005
	Documentação insuficiente p/ comprovação de gastos c/ energia elétrica e água em nome de terceiros

	8.245,46
	14/12/2005
	Realização de despesas não previstas na Relação de Itens do projeto

	998.966,00
	30/7/2006
	Realização de despesas em data posterior ao prazo de utilização dos recursos

	3.181,06
	1º/8/2007
	Ausência de extratos bancários

Totalização dos débitos por irregularidade, conforme Peça 13, p. 7:
	Valor (R$) 
	Data
	Origem do débito

	1.138.471,09
	Várias
	Impugnação parcial das despesas

	132.263,59
	Várias
	Ausência de documentos imprescindíveis à prestação de contas

	3.181,06
	31/7/2007
	Não devolução de saldo remanescente em prazo tempestivo

a.1) FEUDUC, Silvério do Espírito Santo e Eli Guimarães:
	Valor (R$) 
	Data

	2.035,49
	2/9/2005

	196.227,51
	26/9/2005

	65.269,42
	28/9/2005

Valor atualizado do débito em 10/12/2018: R$ 540.215,11.
a.2) FEUDUC, Silvério do Espírito Santo e Sheila Magalhães Touza:
	Valor (R$) 
	Data

	8.245,46
	14/12/2005

Valor atualizado do débito em 10/12/2018: R$ 16.626,15.
a.3) FEUDUC, Álvaro Lopes (falecido) e Sheila Magalhães Touza:
	Valor (R$) 
	Data

	998.966,80 (D) 
	30/7/2006

	3.181,06 (D) 
	1º/8/2007

	11.859,99 (C) 
	30/7/2007

	6.368,21 (C) 
	16/12/2015

Valor atualizado do débito em 10/12/2018: R$ 1.952.587,39.
b) realizar diligência ao Juiz Distribuidor da Comarca do Rio de Janeiro/RJ, solicitando informações sobre o registro de instauração do inventário ou do arrolamento de bens do Senhor Álvaro Lopes, e, em caso positivo, o envio da completa qualificação do inventariante do espólio, ou do administrador provisório, e, no caso de já haver partilha de bens, o encaminhamento de cópia da sentença e a qualificação completa dos herdeiros;
c) informar aos responsáveis que, caso venham a ser condenados pelo Tribunal, o débito ora apurado será acrescido de juros de mora, nos termos do § 1º do art. 202 do RI/TCU;
d) esclarecer aos responsáveis, em obediência ao art. 12, § 2º, da Lei 8.443/1992, e ao art. 12, inciso VI, da Resolução TCU 170/2004, que o recolhimento tempestivo do débito somente saneará o processo caso seja reconhecida a sua boa-fé e não se constate outra irregularidade nas contas;
e) encaminhar cópia da presente instrução aos responsáveis, a fim de subsidiar a apresentação de suas alegações de defesa e/ou razões de justificativa;
f) esclarecer aos responsáveis, em obediência ao art. 12, § 3º, da Lei 8.443/1992, e ao art. 12, inciso VII, da Resolução TCU 170/2004, que o não atendimento à citação implicará revelia, para todos os efeitos, dando-se prosseguimento ao processo.'
16. Em cumprimento ao mencionado Despacho, foi efetuada a citação das representantes do espólio do Sr. Jackson Kepler Lago:
	Ofício
	Data de Recebimento do Ofício
	Nome do Recebedor do Ofício
	Observação
	Fim do Prazo para Defesa

	1536/2019-TCU/Secex-TCE (Peça 34) , de 9/4/2019, à FEUDUC
	23/5/2019 (vide AR de Peça 47) 
	Milton R. Cruz
	Ofício recebido no endereço da responsável, conforme pesquisa no sistema da Receita Federal (Peça 19) 
	10/6/2019

	1562/2019-TCU/Secex-TCE (Peça 35) , de 9/4/2019, a Eli Guimarães
	2/5/2019 (vide AR de Peça 39) 
	Eduardo Pereira
	Ofício recebido no endereço do responsável, conforme pesquisa no sistema da Receita Federal (Peça 22) 
	20/5/2019

	1572/2019-TCU/Secex-TCE (Peça 37) , de 9/4/2019, a Sheila Magalhães Touza
	3/5/2019 (vide AR de Peça 41) 
	Jairo Rodrigues Pimenta
	Ofício recebido no endereço da responsável, conforme pesquisa no sistema da Receita Federal (Peça 23) 
	21/5/2019

	1575/2019-TCU/Secex-TCE (Peça 38) , de 9/4/2019, a Silvério do Espírito Santo
	3/5/2019 (vide AR de Peça 40) 
	Luiz Gonzaga
	Ofício recebido no endereço do responsável, conforme pesquisa no sistema da Receita Federal (Peça 20) 
	21/5/2019

	1609 e 5739/2019- TCU/Secex-TCE (Peças 36 e 48) , de 10/4/2019 e 15/7/2019, ao Juiz Distribuidor da Comarca do Rio de Janeiro/RJ
	20/7/2019 (vide AR de Peça 50) 
	-
	-
	6/8/2019

	7251/2019-TCU/Secex-TCE (Peça 54) , de 23/8/2019, a Álvaro Luís Bastos Lopes, inventariante
	29/8/2019 (vide AR de Peça 56) 
	Eliel Matos
	Ofício recebido no endereço do responsável, conforme pesquisa no sistema da Receita Federal (Peça 53) 
	16/9/2019

17. Os Srs. Silvério do Espírito Santo, Eli Guimarães e Sheila Magalhães Touza apresentaram, através de advogado legalmente constituído (Procuração às Peças 43-45) , suas alegações de defesa, de teor idêntico, presentes na Peça 46, a seguir sintetizadas e analisadas.
18. Após solicitar e obter prorrogação do prazo para atendimento à citação (Peças 57 a 59) , o Sr. Álvaro Luís Bastos Lopes, inventariante do Sr. Álvaro Lopes, apresentou, através de advogado legalmente constituído (Procuração à Peça 55) , suas alegações de defesa, presentes na Peça 60, a seguir também sintetizadas e analisadas.
19. Quanto à FEUDUC, representada pelo Sr. Conrado da Nova Rodrigues, transcorrido o prazo regimental, permaneceu silente, devendo ser considerada revel, nos termos do art. 12, § 3º, da Lei 8.443/1992.
EXAME TÉCNICO
Alegações de defesa dos Srs. Silvério do Espírito Santo, Eli Guimarães e Sheila Magalhães Touza:
20. Afirmam, preliminarmente, que 'não há nota de improbidade, tampouco de má-fé, muito menos de atos dolosos de improbidade administrativa que porventura tenham sido praticados' por eles, sendo as impropriedades apontadas na TCE 'equívocos de natureza meramente formal', bem como que, além disso, o 'projeto CID', objeto do Convênio nº 01.05.0419.00/2005, foi realizado integralmente. 
21.  Seguem alegando que, passados 14 anos, e cumprido o objeto do convênio com êxito, imputa-se aos Requeridos 'débitos que variam entre R$ 540.215,11 e R$ 1.952.587,39', apesar do disposto no art. 23, I, da LIA (Lei de Improbidade Administrativa) , prescrever como sendo de '5 (cinco) anos o prazo para ajuizamento de demandas dessa natureza', não fazendo sentido imputar-se débito na esfera administrativa. 
22. Nessa linha, trazem em anexo, para corroborar suas alegações, o julgamento do RE-RG 669.069 (tema 666) , no qual o Supremo Tribunal Federal pronunciou-se de forma contrária à tese da imprescritibilidade, onde, em regime de repercussão geral, assentou-se que a ação de reparação de danos à Fazenda Pública decorrente de ilícito civil é prescritível, restringindo o alcance do artigo 37,
Parágrafo 5º, da Constituição Federal, razão pela qual não haveria que se falar em imputação de débito. Anexaram também decisão proferida pela Primeira Turma do STF no Mandado de Segurança 32.201/DF, no sentido de que a 'prescrição da pretensão punitiva do TCU' é regulada integralmente pela Lei 9.873/1999, ou seja, 'é de cinco anos a contar do ato a ser punido'. Sendo assim, como não há dolo, segundo os defendentes, prevaleceria a tese de que 'há prescrição da pretensão de ressarcimento' de valores oriundos de (suposto) dano ao erário.
23. Anexaram ainda trecho do julgamento do Recurso Extraordinário - REXT 852.475, onde o STF, sob a relatoria do Min. Alexandre de Moraes, firmou tese no sentido de que são 'imprescritíveis as ações de ressarcimento ao erário quando fundadas na prática de ato doloso tipificada na lei de improbidade administrativa', o que, na presente TCE, implicaria em ocorrência de prescrição, pois a imputação de débito se daria com base no art. 10 da LIA, isto é, modalidade culposa de suposto dano ao erário, ao contrário do que ocorre nas hipóteses de imputação de débito oriundo de ato doloso.
24. Afirmam que a Controladoria Geral da União também teria atestado a execução do objeto do convênio, concluindo que as falhas formais identificadas não comprometeram em nada o projeto.
25. Voltando à questão do prazo, alegam que 'sequer a Instrução Normativa 76 do TCU está sendo seguida', por que, para fins de incidência do prazo de 'não instauração' de TCE descrita no art. 6º, II, da Instrução TCU 76/2016, o termo inicial seria o ano de 2006, ano do 'repasse', ao passo que, para se imputar débitos, remonta-se ao ano de 2005, razão pela qual deveriam ser excluídas as despesas oriundas do exercido 2005, tendo em vista que as comunicações aos Requeridos foram efetuadas no final de 2016.
26. Por fim, alegam que há ausência da individualização das condutas, questionando o que fizeram de errado, no que foram descuidados e quais impropriedades teriam cometido especificamente, questionamentos esses que, segundo a defesa, não são respondidos, maculando 'o procedimento de nulidade absoluta', pois é dever do órgão fiscalizador/sancionador indicar claramente quais os parâmetros utilizados para o arbitramento do débito, configurando-se, caso contrário, o cerceamento de defesa.
Análise das alegações de defesa dos Srs. Silvério do Espírito Santo, Eli Guimarães e Sheila Magalhães Touza
27. As alegações de defesa dos Srs. Silvério do Espírito Santo, Eli Guimarães e Sheila Magalhães Touza não merecem ser acolhidas, pelos motivos a seguir expostos.
28. Quanto à ocorrência da prescrição, não há razão para acolher os argumentos apresentados, não viabilizando assim o prazo prescricional de dez anos ou a teoria da irretroatividade. Esta matéria já se encontra pacificada, no âmbito deste Tribunal em consonância com o STF no julgamento do Mandado de Segurança 26.210-9/DF, em 4/9/2008, e conforme a Súmula-TCU 282, enunciada: 'As ações de ressarcimento movidas pelo Estado contra os agentes causadores de danos ao erário são imprescritíveis.'
29. Registra-se que ilícitos civis e administrativos não se confundem. Nesse sentido, há que ressaltar que este Tribunal, em recentes julgados (Acórdãos 5.928/2016-TCU-2ª Câmara, rel. VITAL DO RÊGO e 5.939/2016-TCU-2ª Câmara, rel. MARCOS BEMQUERER) , tem entendido que a tese fixada pelo STF no RE 669.069 (Repercussão Geral 666) , que trata da incidência da prescrição nos débitos com a União decorrentes de ilícitos civis, com prazo prescricional de cinco anos, não alcança prejuízos que decorram de ilícitos administrativos, como a não comprovação da regular gestão de recursos públicos, que são imprescritíveis. Nessa linha é a jurisprudência pacificada desta Corte de Contas, exemplificada nos Acórdão 232/2017-TCU-Primeira Câmara, rel. BRUNO DANTAS; 2.763/2019-TCU-2ª Câmara, rel. ANA ARRAES; 952/2019-TCU-Plenário, rel. WALTON ALENCAR RODRIGUES; 2.718/2019-2ª Câmara, rel. AROLDO CEDRAZ; 899/2019-TCU-Plenário, rel. BENJAMIM ZYMLER e 469/2019-TCU-Plenário, rel. AUGUSTO NARDES.
30. Com relação ao fato de que os responsáveis foram citados em 2016, precisamente nos dias 2 e 3/5/2016, por débitos ocorridos em 2005 e 2006, razão pela qual entendem que deveriam ser excluídas as despesas ocorridas em 2005, não merece prosperar, pois o transcurso do lapso de dez anos para dispensa de instauração da tomada de contas especial, nos termos do art. 6º, inciso II, c/c o art. 19 da IN/TCU 71/2012, apesar de admitido  em tese, precisa ser avaliado em confronto  com os elementos disponíveis em cada caso, com o objetivo de verificar se houve, de fato, prejuízo  ao pleno  exercício  do contraditório e da ampla  defesa.
31. No presente caso, verifica-se que há, de fato, possibilidade de reconstituição do quadro que sustenta a imputação do débito aos responsáveis, conforme evidências acostadas aos autos, através das diversas Cartas-Protocolo enviadas pela FINEP, desde 6/1/2006 até 6/1/2016 (Peça 2, p. 286, 320-322, 373-375 e 379, Peça 3, p. 77, Peça 4, p. 50-51, p. 142-143 e 185, Peça 9, p. 192-229, Peça 11, p. 142-235) , as quais apontam para a existência de conhecimento das irregularidades que estavam sendo apontadas. Portanto, resta clara a existência de elementos capazes de elidir suposto comprometimento ao exercício do direito de defesa em face do longo tempo decorrido entre os fatos e a instauração   desta tomada de contas especial.
32. Em casos semelhantes, nos quais resta evidenciada ausência de prejuízo ao direito de defesa, a jurisprudência desta Corte tem reiterado que o art. 6º, inciso II, c/c o art. 19 da IN/TCU 71/2012 não  tem aplicação  automática  em face  do simples  transcurso do prazo  de dez anos da citação, preponderando a imputação de débito caso demonstrada  a ausência  de prejuízo  ao exercício do contraditório e da ampla defesa (Acórdão 2511/2015-TCU-Plenário, rel. ANDRÉ DE CARVALHO; 2.630/2015-TCU-2a Câmara, rel. AUGUSTO NARDES; 3.535/2015-TCU-2a Câmara, rel. AUGUSTO NARDES;  9.570/2015-TCU-2a Câmara, rel. AUGUSTO NARDES;  444/2016-TCU-2a Câmara, rel. AUGUSTO NARDES; 2.024/2016-TCU-2a  Câmara, rel. ANA ARRAES; 2.917/2018-TCU-Plenário, rel. BENJAMIN ZYMLER  e  2.291/2019-TCU-2ª Câmara, rel. ANDRÉ DE CARVALHO, dentre outros) .
33. Essa linha de entendimento resguarda o reconhecimento da imprescritibilidade das ações de ressarcimento ao erário, conforme enunciado da Súmula de jurisprudência 282 deste Tribunal, exarada em consonância com o posicionamento do Supremo Tribunal Federal no bojo do Mandado de Segurança 26.210/DF, DOU de 10/10/2008. 
34. Já com relação à afirmação de que a Controladoria-Geral da União - CGU teria atestado a execução do objeto do convênio, concluindo que as falhas formais identificadas não comprometeram em nada o projeto, procede em parte, visto que houve realmente uma fiscalização, conforme Relatório de Fiscalização 184791/2006, realizada no período de 28/11 a 7/12/2006 (Peça 4, p. 7-14) , que concluiu o seguinte:
' ...
05. As falhas formais identificadas não comprometeram a execução do projeto, não sendo o caso para a rescisão ou instauração de Tomada de Contas Especial.
06. No tocante à execução de despesa, verificamos as seguintes falhas:
- Ausência de realização de processo licitatório; e
- Gastos não previstos no plano de trabalho.
07. Em relação à verificação dos bens adquiridos, todos os equipamentos e mobiliários foram localizados e estão de acordo com a meta pactuada.'
35. Por outro lado, foi realizada posteriormente, pela FINEP, uma visita de fiscalização financeira 'in loco', tendo sido emitido o Relatório de Visita datado de 7/7/2015 (Peça 9, p. 173-174) , onde se verificaram impropriedades que foram objeto de comunicação aos gestores da FEUDUC, porém não foram regularizadas, estando inclusas no dano apurado nesta TCE, como segue abaixo:
'A instituição apresentou a maior parte da documentação fiscal em cópia. Não foram apresentados os procedimentos licitatórios ou análogos referentes às despesas selecionadas na amostra do convênio. 
Destacam-se as restrições impostas à realização dos trabalhos: 
Ausência de comprovantes originais de diversas despesas; 
Não foi disponibilizado o serviço de Internet, embora tenha sido solicitado por meio da carta 004727, de 27/05/2015; 
No segundo dia de fiscalização (08/06/2015) os trabalhos iniciaram às 12h devido à falta de energia elétrica na Fundação. 
A visita de fiscalização ocorreu no dia 03/06/2015, sendo necessário retornar no dia 08/06/2015, tendo em vista a informação recebida da Instituição Convenente que a documentação original chegaria nessa data, o que não ocorreu. 
Então, continuamos a análise embora grande parte da documentação original não estivesse na Fundação Educacional de Duque de Caxias. Sendo assim, está sendo solicitada a cópia autenticada da documentação original. As inconformidades verificadas estão relacionadas na carta de regularização em anexo expedida à convenente.
Vale ressaltar, que o presente relatório é complementar à análise das prestações de contas e verificação da regularidade dos gastos efetuados com recursos do convênio.
Orientamos a instituição a inserir a identificação do número do convênio no campo 'informações complementares'.
36. Por fim, quanto à não individualização das condutas, decorre a mesma do fato de que o Sr. Silvério do Espírito Santo era o Presidente da FEUDUC até 7/2/2006, e os Srs. Eli Guimarães e Sheila Magalhães Touza eram os Ordenadores de Despesas, até 28/11/2005 e a partir de 29/11/2005, respectivamente, cabendo, portanto, a eles, na condição de gestores, sanearem as irregularidades apontadas ou recolherem o valor do débito que lhes foi imputado, não o tendo feito. 
Alegações de defesa do espólio do Sr. Álvaro Lopes, através do seu inventariante, Sr. Álvaro Luís Bastos Lopes
37. Afirma o inventariante do Sr. Álvaro Lopes que o Convênio em questão foi executado em sua integralidade, não existindo, nos autos, quaisquer documentos que corroborem a prática de ato doloso por parte do Requerido, ou seja, não há 'documentos que comprovem que o Requerido foi o responsável pela formalização do Convênio em questão, mas sim que, em evidente ato de boa-fé, após ciente da assinatura do Convênio, manteve, com êxito, o Convênio outrora firmado, justamente com o intuito de possibilitar o acesso digital para a população carente'. 
38. Alega ainda que, como 'os fatos objeto do presente deslinde ocorreram há, aproximadamente, 14 (quatorze) anos atrás', estaria prescrita a pretensão do ente público em promover a ação judicial cabível para a tutela de seus interesses, bem como a pretensão administrativa de apuração dos mesmos fatos que embasariam a medida judicial, não havendo 'razoabilidade no prosseguimento de procedimento administrativo que não atingirá a um fim, já que prescrita estará a pretensão de ajuizamento da ação de improbidade administrativa', devendo a presente tomada de contas ser extinta em razão da prescrição do direito da União Federal em promover, caso entenda necessária, uma futura ação de improbidade administrativa.
39. Para corroborar este entendimento, transcreve trechos do julgamento do RE-RG 669.069 (tema 666) , no qual o Supremo Tribunal Federal pronunciou-se de forma contrária à tese da imprescritibilidade, decisão proferida pela Primeira Turma do STF no Mandado de Segurança 32.201/DF e do julgamento do Recurso Extraordinário - REXT 852.475, os quais também foram trazido pela defesa dos outros responsáveis, nos itens 22 e 23 desta instrução.
40. Após relembrar que o Convênio em foco foi assinado em julho/2005, com prazo de vigência de mais 12 meses, e que o Sr. Álvaro Lopes assumiu o cargo de Presidente da FEUDUC a partir de 2/2006, perdurando sua gestão durante todo o ano de 2006, salienta que o Ofício 7251/2019- TCU menciona supostas despesas realizadas após o término do Convênio em 29/7/2006; seguindo este raciocínio, esclarece que foram encaminhadas à FINEP três solicitações de prorrogação do Convênio, através dos Ofícios 8427/05, de 20 de abril de 2006; 8492, de 01 de dezembro de 2006, e 8489/06, de 01 de dezembro de 2006, além de inúmeros e-mails encaminhados, a partir de 22 de setembro de 2006, protocolados na FINEP e sem respostas. 
41. Apesar da falta de resposta formal da FINEP, no decorrer de 2006, funcionários da referida entidade foram recebidos na sede da FEUDUC, para visita técnica e, sendo assim, para a Diretoria da época, teria ficado clara a aprovação pela FINEP da prorrogação do convênio.
42. Por fim, alega, a exemplo dos outros responsáveis, a ausência da individualização das condutas do Sr. Álvaro Lopes Sheila Magalhães Touza e da FEUDUC, questionando o que fizeram de errado, no que foram descuidados e quais impropriedades teriam cometido especificamente.
Análise das alegações de defesa do espólio do Sr. Álvaro Lopes, através do seu inventariante, Sr. Álvaro Luís Bastos Lopes
43. As alegações de defesa do espólio do Sr. Álvaro Lopes também não merecem ser acolhidas, pelos motivos a seguir expostos.
44. As argumentações relativas à ocorrência da prescrição e à ausência de individualização da conduta não procedem, pelos mesmos motivos já expostos nos itens 28, 29 e 36 desta instrução.
45. Quanto ao fato de que teria solicitado a prorrogação do prazo do Convênio por três vezes, o que a seu ver justificaria a realização de despesas após o término do referido Termo, verifica-se que, de fato, houve tais solicitações, conforme ofícios presentes na Peça 2, p. 380-383; entretanto, a falta de resposta não justifica a realização de tais despesas, no montante de R$ 998.966,80, o valor mais alto impugnado nesta TCE, tendo os responsáveis, Sr. Álvaro Lopes e Sra. Sheila Magalhães Touza, respectivamente o Presidente e a Ordenadora de Despesas da FEUDUC, à época, assumido o risco de incorrerem em prática de atos irregulares.
Revelia da FEUDUC
Da validade das notificações
46. Preliminarmente, cumpre tecer breves considerações sobre a forma como são realizadas as comunicações processuais no TCU. A esse respeito, destacam-se o art. 179, do Regimento Interno do TCU (Resolução 155, de 4/12/2002) e o art. 4º, inciso III, § 1º, da Resolução TCU 170, de 30 de junho de 2004, in verbis:
Art. 179. A citação, a audiência ou a notificação, bem como a comunicação de diligência, farse-ão:
I - mediante ciência da parte, efetivada por servidor designado, por meio eletrônico, fac-símile, telegrama ou qualquer outra forma, desde que fique confirmada inequivocamente a entrega da comunicação ao destinatário;
II - mediante carta registrada, com aviso de recebimento que comprove a entrega no endereço do destinatário;
III - por edital publicado no Diário Oficial da União, quando o seu destinatário não for localizado
 (...) 
Art. 3º As comunicações serão dirigidas ao responsável, ou ao interessado, ou ao dirigente de órgão ou entidade, ou ao representante legal ou ao procurador constituído nos autos, com poderes expressos no mandato para esse fim, por meio de:
I - correio eletrônico, fac-símile ou telegrama;
II - servidor designado;
III - carta registrada, com aviso de recebimento;
IV - edital publicado no Diário Oficial da União, quando o seu destinatário não for localizado, nas hipóteses em que seja necessário o exercício de defesa'.
Art. 4º. Consideram-se entregues as comunicações:
I - efetivadas conforme disposto nos incisos I e II do artigo anterior, mediante confirmação da ciência do destinatário;
II - realizadas na forma prevista no inciso III do artigo anterior, com o retorno do aviso de recebimento, entregue comprovadamente no endereço do destinatário;
III - na data de publicação do edital no Diário Oficial da União, quando realizadas na forma prevista no inciso IV do artigo anterior.
§ 1º O endereço do destinatário deverá ser previamente confirmado mediante consulta aos sistemas disponíveis ao Tribunal ou a outros meios de informação, a qual deverá ser juntada ao respectivo processo.
 (...) 
47. Portanto, temos que a validade da citação via postal não depende de que o aviso de recebimento seja assinado pelo próprio destinatário da comunicação, o que dispensa, no caso em tela, a entrega do AR em 'mãos próprias'. A exigência da norma é no sentido de o Tribunal verificar se a correspondência foi entregue no endereço correto, residindo aqui a necessidade de certeza inequívoca. 
48. Não é outra a orientação da jurisprudência do TCU, conforme se verifica dos julgados a seguir transcritos:
São válidas as comunicações processuais entregues, mediante carta registrada, no endereço correto do responsável, não havendo necessidade de que o recebimento seja feito por ele próprio (Acórdão 3648/2013-TCU-Segunda Câmara, Relator Ministro JOSÉ JORGE) ;
É prescindível a entrega pessoal das comunicações pelo TCU, razão pela qual não há necessidade de que o aviso de recebimento seja assinado pelo próprio destinatário. Entregandose a correspondência no endereço correto do destinatário, presume-se o recebimento da citação. (Acórdão 1019/2008-TCU-Plenário, Relator Ministro BENJAMIN ZYMLER) ;
As comunicações do TCU, inclusive as citações, deverão ser realizadas mediante Aviso de Recebimento - AR, via Empresa Brasileira de Correios e Telégrafos, bastando para sua validade que se demonstre que a correspondência foi entregue no endereço correto. (Acórdão 1526/2007-TCU-Plenário, Relator Ministro AROLDO CEDRAZ) .
49. A validade do critério de comunicação processual do TCU foi referendada pelo Supremo Tribunal Federal, nos termos do julgamento do MS-AGR 25.816/DF, por meio do qual se afirmou a desnecessidade da ciência pessoal do interessado, entendendo-se suficiente a comprovação da entrega do 'AR' no endereço do destinatário:
EMENTA: AGRAVO REGIMENTAL. MANDADO DE SEGURANÇA. DESNECESSIDADE DE INTIMAÇÃO PESSOAL DAS DECISÕES DO TRIBUNAL DE CONTAS DA UNIÃO. ART. 179 DO REGIMENTO INTERNO DO TCU. INTIMAÇÃO DO ATO IMPUGNADO POR CARTA REGISTRADA, INICIADO O PRAZO DO ART. 18 DA LEI nº 1.533/51 DA DATA CONSTANTE DO AVISO DE RECEBIMENTO. DECADÊNCIA RECONHECIDA. AGRAVO IMPROVIDO.
O envio de carta registrada com aviso de recebimento está expressamente enumerado entre os meios de comunicação de que dispõe o Tribunal de Contas da União para proceder às suas intimações.
O inciso II do art. 179 do Regimento Interno do TCU é claro ao exigir apenas a comprovação da entrega no endereço do destinatário, bastando o aviso de recebimento simples.
50. No caso vertente, o ofício de citação da FEUDUC foi encaminhado ao endereço constante da base de dados CNPJ da Receita Federal (Peça 19) , de forma zelosa, e a entrega do ofício nesse endereço ficou comprovada (Peças 34 e 47) .
51. Apesar de regularmente citada, a entidade responsável deixou transcorrer in albis o prazo regimental que lhe foi concedido para apresentar alegações de defesa e razões de justificativa e/ou efetuar o recolhimento do débito, motivo pelo qual se impõe o reconhecimento da revelia de que trata o art. 12, § 3º, da Lei 8.443/1992.
52. Deve-se observar que, nos processos do TCU, a revelia não implica a presunção de que sejam verdadeiras todas as imputações levantadas contra os responsáveis, diferentemente do que ocorre no processo civil, em que o não comparecimento do réu aos autos leva à presunção da verdade dos fatos narrados pelo autor. Dessa forma, a avaliação da responsabilidade do agente não pode prescindir da prova existente no processo ou para ela carreada.
53. Assim, independentemente da revelia, a avaliação da responsabilidade do agente nos processos desta Corte não prescinde dos elementos existentes nos autos ou para ele carreados, uma vez que são regidos pelo princípio da verdade material (Acórdão 163/2015-TCU-Segunda Câmara, Relator Ministro ANDRÉ DE CARVALHO; 2.685/2015 - TCU - 2ª Câmara, Relator Ministro RAIMUNDO CARREIRO; 2.801/2015 - TCU - 1ª Câmara, Relator Ministro WALTON ALENCAR RODRIGUES; 4.340/2015 - TCU - 1ª Câmara, Relator Ministro WEDER DE OLIVEIRA e 5.537/2015 - TCU - 1ª Câmara, Relator Ministro WEDER DE OLIVEIRA) . 
54. Entretanto, cabe destacar que, nas fases anteriores desta TCE, a responsável também não se manifestou quanto à irregularidade que lhe foi imputada, mantendo-se omissa, conforme registrado no Relatório de Tomada de Contas Especial nº 015/2016 (Peça 13, p. 2-15) .
55. Adicionalmente, a irregularidade imputada à entidade responsável está claramente demonstrada nos autos, não sendo possível, nesta fase processual, o aproveitamento de qualquer análise de elementos em defesa da FEUDUC.
Da análise da pretensão punitiva
56. Vale ressaltar que a jurisprudência pacífica nesta Corte é no sentido da imprescritibilidade das ações de ressarcimento ao erário (Súmula-TCU 282) . Dessa forma, identificado dano ao erário, deve-se instaurar e julgar o processo de tomada de contas especial para responsabilizar seus agentes causadores, respeitando o direito ao contraditório e à ampla defesa, independentemente de quando ocorreram os atos impugnados.
57. Já a pretensão punitiva do TCU, conforme Acórdão 1441/2016-TCU-Plenário, que uniformizou a jurisprudência acerca dessa questão, subordina-se ao prazo geral de prescrição indicado no art. 205 do Código Civil, que é de 10 anos, contado da data de ocorrência da irregularidade sancionada, nos termos do art. 189 do Código Civil, sendo este prazo interrompido pelo ato que ordenar a citação, a audiência ou a oitiva do responsável. Conforme o mesmo Acórdão, a ocorrência desta espécie de prescrição será aferida, independentemente de alegação da parte, em cada processo no qual haja intenção de aplicação das sanções previstas na Lei 8.443/1992.
58. Considerando que o ato imputado foi a impugnação parcial das despesas pagas com recursos do Convênio 01.05.0419.00/2005, ante as irregularidades constatadas na prestação de contas final do referido ajuste, o início da contagem do prazo prescricional deverá coincidir com a data de pagamento da última despesas impugnada, que, no presente caso, ocorreu em 1º/8/2007; sendo assim, em razão de ter transcorrido mais de 10 anos entre esta data e a data que ordenou a citação (21/12/2018 - Peça 30) , constata-se que ocorreu a prescrição da pretensão punitiva.
59. Em se tratando de processo em que uma das partes interessadas não se manifestou acerca das irregularidades imputadas, não há elementos para que se possa efetivamente aferir e reconhecer a ocorrência de boa-fé na conduta desse responsável, podendo este Tribunal, desde logo, proferir o julgamento de mérito pela irregularidade de suas contas, conforme nos termos dos §§ 2º e 6º do art. 202 do Regimento Interno do TCU (Acórdão 2064/2011-TCU-Primeira Câmara, Relator Ministro Ubiratan Aguiar; Acórdão 6182/2011-TCU-Primeira Câmara, Relator Ministro-Substituto Weder de Oliveira; Acórdão 4072/2010-TCU-Primeira Câmara, Relator Ministro Valmir Campelo; Acórdão 1189/2009-TCU-Primeira Câmara, Relator Ministro-Substituto Marcos Bemquerer; Acórdão 731/2008-TCU-Plenário, Relator Ministro Aroldo Cedraz) . 
60. Dessa forma, a FEUDUC deve ser considerada revel, nos termos do art. 12, §3º, da Lei 8.443/1992, devendo suas contas serem julgadas irregulares, condenando-a ao recolhimento do débito apurado, solidariamente com os outros responsáveis.
CONCLUSÃO
61. A partir dos elementos constantes dos autos, foi possível verificar que a Fundação Educacional de Duque de Caxias - FEUDUC, bem como os Srs. Silvério do Espírito Santo e Álvaro Lopes (falecido) , Presidentes da mesma até 7/2/2006 e a partir de 8/2/2006, respectivamente, e Eli Guimarães e Sheila Magalhães Touza, Ordenadores de Despesas até 28/11/205 e a partir de 29/11/2005, eram as pessoas responsáveis pela gestão, execução e apresentação da prestação de contas dos recursos federais repassados pelo Convênio 01.05.0419.00/2005, celebrado com a FINEP - Financiadora de Estudos e Projetos.
62. Por outro lado, nem a FEUDUC nem seus gestores tomaram as medidas necessárias para a comprovação do regular uso dos valores públicos, sendo, portanto, solidariamente responsáveis pelo prejuízo apurado nesta Tomada de Contas Especial. 
63. Realizada a citação solidária da FEUDUC com os responsáveis, os Srs. Silvério do Espírito Santo, Eli Guimarães e Sheila Magalhães Touza apresentaram, através de advogado legalmente constituído, suas alegações de defesa, de igual teor, quanto às irregularidades que causaram a impugnação parcial das despesas pagas com recursos do Convênio 01.05.0419.00/2005, as quais devem ser rejeitadas por serem insuficientes para elidir o débito que lhes foi imposto, vez que não lograram comprovar a boa e regular aplicação de parte dos recursos públicos transferidos.
64. Do mesmo modo, o representante do espólio de bens deixado pelo Sr. Álvaro Lopes apresentou, através de advogado legalmente constituído, suas alegações de defesa quanto às irregularidades que causaram a impugnação parcial das despesas pagas com recursos do Convênio 01.05.0419.00/2005, as quais devem ser rejeitadas por serem insuficientes para elidir o débito que lhes foi imposto, vez que não lograram comprovar a boa e regular aplicação de parte dos recursos públicos transferidos.
65. Assim, diante da revelia da FEUDUC, e inexistindo nos autos elementos que permitam concluir pela ocorrência de boa-fé ou de outros excludentes de culpabilidade em suas condutas, propõe-se que suas contas e as dos demais responsáveis sejam julgadas irregulares e que sejam condenados em débito, solidariamente, deixando de ser aplicada a multa prevista no art. 57 da Lei 8.443/1992, ante a ocorrência da prescrição da pretensão punitiva do TCU.
PROPOSTA DE ENCAMINHAMENTO:
66. Diante do exposto, submetem-se os presentes autos à consideração superior, propondo-se: 
a)	 rejeitar as alegações de defesa apresentadas pelos Srs. Silvério do Espírito Santo (CPF XXX.087.467-XX) , Eli Guimarães (CPF XXX.818.567-XX) , Sheila Magalhaes Touza (CPF XXX.353.707-XX) e pelo espólio do Sr. Álvaro Lopes (falecido) , representado pelo Sr. Álvaro Luís Bastos Lopes (CPF XXX.586.327-XX) , as quais não lograram demonstrar a boa e regular aplicação de parte dos recursos públicos repassados através do Convênio 01.05.0419.00/2005 - Siafi 524547, celebrado entre a FEUDUC - Fundação Educacional de Duque de Caxias, e a FINEP - Financiadora de Estudos e Projetos;
b)	 considerar revel, para todos os efeitos, a Fundação Educacional de Duque de Caxias - FEUDUC (CNPJ 28.754.117/0001-80) , dando-se prosseguimento ao processo, com fundamento no art. 12, § 3º da Lei 8.443/1992;
c)	 julgar irregulares, nos termos arts. 1º, inciso I, 16, inciso III, alíneas 'b' e 'c', da Lei 8.443/1992 c/c os arts. 19 e 23, inciso III, da mesma Lei, e com os arts. 1º, inciso I, 209, I, 210 e 214, inciso III, do Regimento Interno, as contas da Fundação Educacional de Duque de Caxias - FEUDUC (CNPJ 28.754.117/0001-80) e dos Srs. Silvério do Espírito Santo (CPF XXX.087.467-XX) , Eli Guimarães (CPF XXX.818.567-XX) , Sheila Magalhaes Touza (CPF XXX.353.707-XX) , e do espólio do Sr. Álvaro Lopes (falecido) , representado pelo Sr. Álvaro Luís Bastos Lopes (CPF XXX.586.327-XX) , condenando-os ao pagamento das quantias a seguir especificadas, atualizadas monetariamente e acrescidas dos juros de mora, calculados a partir das datas discriminadas até a efetiva quitação do débito, fixando-lhes o prazo de 15 (quinze) dias para que comprovem, perante o Tribunal, o recolhimento das referidas quantias aos cofres da Financiadora de Estudos e Projetos - FINEP/MCTIC, nos termos do art. 23, inciso III, alínea 'a', da citada Lei c/c o art. 214, inciso III, alínea 'a', do Regimento Interno, ante a impugnação parcial das despesas com os recursos repassados à conta do Convênio 01.05.0419.00/2005 - Siafi 524547:
c.1) FEUDUC, Silvério do Espírito Santo e Eli Guimarães:
	Valor (R$) 
	Data

	2.035,49
	2/9/2005

	196.227,51
	26/9/2005

	65.269,42
	28/9/2005

c.2) FEUDUC, Silvério do Espírito Santo e Sheila Magalhães Touza:
	Valor (R$) 
	Data

	8.245,46
	14/12/2005

c.3) FEUDUC, Álvaro Lopes (falecido) e Sheila Magalhães Touza:
	Valor (R$) 
	Data

	998.966,80 (D) 
	30/7/2006

	3.181,06 (D) 
	1º/8/2007

	11.859,99 (C) 
	30/7/2007

	6.368,21 (C) 
	16/12/2015

d)	autorizar, desde logo, a cobrança judicial das dívidas, nos termos do inciso II do art. 28 da multicitada Lei 8.443/1992, caso não atendida a notificação;
e)	autorizar também  desde logo, se requerido, com fundamento no art. 26, da Lei 8.443/1992, c/c o art. 217, do Regimento Interno do TCU, o parcelamento da dívida em até 36 (trinta e seis) parcelas, incidindo sobre cada parcela, corrigida monetariamente, os correspondentes legais, fixando-lhe o prazo de quinze dias, a contar do recebimento da notificação, para comprovar perante o Tribunal o recolhimento da primeira parcela, e de trinta dias, a contar da parcela anterior, para comprovar os recolhimentos das demais parcelas, devendo incidir sobre cada valor mensal, atualizado monetariamente, os juros de mora devidos, no caso do débito, na forma prevista na legislação em vigor, alertando a responsável de que a falta de comprovação do recolhimento de qualquer parcela implicará o vencimento antecipado do saldo devedor, nos termos do art. 26, parágrafo único, da Lei 8.443/1992, c/c o art. 217, §2º, do Regimento Interno deste Tribunal;
f)	encaminhar cópia do Acórdão que vier a ser proferido à FINEP/MCTIC e aos responsáveis, para ciência, informando que a presente deliberação, acompanhada do Relatório e do Voto que a fundamenta, está disponível para a consulta no endereço www.tcu.gov.br/acordaos, além de esclarecer que, caso requerido, o TCU poderá fornecer sem custos as correspondentes cópias, de forma impressa."
3.	Enfim, por intermédio do Exmo. Procurador Marinus Eduardo De Vries Marsico, o MPTCU anuiu à referida proposta da unidade técnica, tendo lançado o seu parecer à Peça 68 nos seguintes termos: 
" (...) À vista dos elementos contidos nos autos, manifestamo-nos de acordo com a proposta uníssona da Secex/TCE (peça 62) ;
Quanto aos novos elementos apresentados após a instrução da unidade técnica (peças 66 e 67) , consistentes em alegação de prescritibilidade da pretensão de ressarcimento ao erário com base em decisão do STF (RE 636.886/AL - Tese de Repercussão Geral nº . 899) , ressaltamos que não alteram as conclusões da análise.
Além de não ser definitiva - podendo ainda sofrer alteração ou modulação de efeitos - e estar embasada em situação fática distinta - execução judicial de Acórdão do TCU -, a decisão da Suprema Corte mencionada não obsta o julgamento da tomada de contas especial enquanto processo de controle externo da competência do TCU (artigos 70 e 71 da Constituição) .
Nesse sentido, o Acórdão 6589/2020-TCU-Segunda Câmara, Sessão de 16/6/2020, Rel. Min. Raimundo Carreiro, entre outros aspectos, ressaltando que não foi definido um prazo prescricional para a atividade no âmbito do TCU - matéria de lei infraconstitucional -, e que o caso concreto julgado pelo STF tratou de prescrição ocorrida na fase de execução judicial, razão pela qual não prospera a arguição de prescrição do débito."
É o Relatório.

8.1. Felipe Ferreira (205055/OAB-RJ) entre outros, representando Eli Guimaraes, Sheila Magalhães Touza e Sylvério do Espírito Santo; e  
8.2. Thais Garcia Lopes (175074/OAB-RJ), representando o espólio de Álvaro Lopes (falecido).

Procurador Marinus Eduardo De Vries Marsico.

TOMADA DE CONTAS ESPECIAL. CONVÊNIO. ENTÃO MINISTÉRIO DA CIÊNCIA, TECNOLOGIA, INOVAÇÕES E COMUNICAÇÕES. FUNDAÇÃO EDUCACIONAL DE DUQUE DE CAXIAS - FEUDUC. IMPUGNAÇÃO DOS DISPÊNDIOS. AUSÊNCIA DE NEXO CAUSAL ENTRE OS RECURSOS FEDERAIS REPASSADOS E OS SUPOSTOS DISPÊNDIOS INCORRIDOS NO AJUSTE. NÃO COMPROVAÇÃO DA BOA E REGULAR APLICAÇÃO DOS RECURSOS FEDERAIS TRANSFERIDOS. CITAÇÃO. REVELIA. REJEIÇÃO DAS ALEGAÇÕES DE DEFESA. CONTAS IRREGULARES. DÉBITO. PRESCRIÇÃO DA PRETENSÃO PUNITIVA DO TCU. COMUNICAÇÃO.

TOMADA DE CONTAS ESPECIAL (TCE)

Secretaria de Controle Externo de Tomada de Contas Especial (Secex-TCE).

Trata-se de tomada de contas especial instaurada pelo então Ministério da Ciência, Tecnologia, Inovações e Comunicações - MCTIC em desfavor da Fundação Educacional de Duque de Caxias (FEUDUC) , além de Sylvério do Espírito Santo e Álvaro Lopes, como então presidentes da FEUDUC, e de Eli Guimarães e Sheila Magalhães Touza, como então ordenadores de despesa, diante da parcial impugnação dos dispêndios realizados sob o valor de R$ 1.273.915,74, durante os exercícios de 2005 e 2006, no âmbito do Convênio nº 01.05.0419.00/2005 celebrado entre a FEUDUC e a Financiadora de Estudos e Projetos (Finep) com vistas à inclusão digital por meio da implantação dos centros de inclusão digital em três municípios da Baixada Fluminense (Duque de Caxias, São João de Meriti e Belford Roxo) , tendo a vigência do ajuste sido estipulada para o período de 29/7/2005 a 29/7/2006.
2.	Como visto, a partir do Relatório de Tomada de Contas Especial n.º 015/2016 (Peça 13, p. 2-15) , o tomador de contas assinalou a responsabilidade em desfavor da Fundação Educacional de Duque de Caxias (FEUDUC) , além de Sylvério do Espírito Santo e Álvaro Lopes, como então presidentes da FEUDUC, e de Eli Guimarães e Sheila Magalhães Touza, pelo dano ao erário sob o valor original de R$ 1.273.915,74 em face da impugnação dos dispêndios realizados no âmbito do Convênio nº 01.05.0419.00/2005 durante os exercícios de 2005 e 2006.
3.	Por essa linha, no âmbito do TCU, a Secex-TCE promoveu a citação da Fundação Educacional de Duque de Caxias (FEUDUC) , além de Sylvério do Espírito Santo, Eli Guimarães, Sheila Magalhães Touza e Álvaro Luís Bastos Lopes, como representante do espólio de Álvaro Lopes (falecido) .  
4.	Regularmente notificados, Sylvério do Espírito Santo, Eli Guimarães e Sheila Magalhães Touza, além de Álvaro Luís Bastos Lopes como representante do espólio de Álvaro Lopes (Peça 60) , apresentaram conjuntamente as suas alegações de defesa (Peça 46) , mas, a despeito da regular citação, a Fundação Educacional de Duque de Caxias (FEUDUC) não apresentou a sua defesa, nem efetuou, tampouco, o recolhimento do débito em favor da Finep, passando à condição de revel perante o TCU, nos termos do art. 12, § 3º, da Lei nº 8.443, de 1992. 
5.	Em sua defesa conjunta, Sylvério do Espírito Santo, Eli Guimarães e Sheila Magalhães Touza apresentaram, em síntese, as seguintes alegações: (a) não subsistiriam as irregularidades, mas tão-somente as falhas formais; (b) os eventuais débitos estariam prescritos, por não restar caracterizado, no presente caso, a existência de dolo, tendo, para tanto, feito referência às correspondentes decisões do STF (RE 636.886/AL - Tese de Repercussão Geral nº 899 e REXT 852.475) ; (c) teria sido solicitada a prorrogação do referido convênio e a CGU teria atestado a execução do objeto pactuado, assinalando que as falhas formais não teriam comprometido o projeto; e (d) a individualização das condutas não teria sido promovida.
6.	Por sua vez, o espólio de Álvaro Lopes também apresentou a sua defesa, mas teria oferecido as suas alegações em semelhante linha com as defesas dos demais responsáveis.
7.	De todo modo, após a análise final do feito, a unidade técnica anotou que os aludidos responsáveis não teriam logrado o necessário êxito em comprovar a regular aplicação dos recursos federais transferidos pela Finep no âmbito do aludido convênio e, assim, propôs a irregularidade das contas da FEUDUC, além de Sylvério do Espírito Santo, Álvaro Lopes (falecido) , com o seu espólio, Eli Guimarães e Sheila Magalhães Touza, para condená-los solidariamente ao pagamento do correspondente débito (Peça 64) , tendo o Parquet especial anuído essencialmente a essa proposta (Peça 68) .
8.	O TCU pode incorporar o parecer da unidade técnica a estas razões de decidir.
9.	Bem se sabe que, em sintonia, entre outros, com os Acórdãos 1.194/2009 e 3.991/2015, da 1ª Câmara, os Acórdãos 27/2004, 6.235/2013 e 3.223/2017, da 2ª Câmara, e os Acórdãos 11/1997 e 997/2015, do Plenário, a jurisprudência do TCU estaria firmada no sentido da pessoal responsabilidade do gestor pela comprovação da boa e regular aplicação dos recursos federais, submetendo todo aquele que administra os recursos públicos ao dever de demonstrar o correto emprego dos valores federais, nos termos do art. 70, parágrafo único, da Constituição de 1988 e do art. 93 do Decreto-Lei nº 200, de 1967, sem prejuízo de, por analogia à Súmula n.º 286 do TCU, a pessoa jurídica de direito privado também responder como destinatária dos recursos públicos, em solidariedade com o seu administrador, pelo dano causado ao erário em face da ausência de efetiva comprovação da boa aplicação desses recursos públicos.
10.	Por esse ângulo, diante da ausência de elementos capazes de demonstrar a boa e regular aplicação dos recursos federais ante a ausência de evidenciação do nexo causal entre os recursos federais aportados e os supostos dispêndios incorridos no âmbito do Convênio nº 01.05.0419.00/2005, restaria confirmada a presunção legal de dano ao erário, estando adequada a proposta da unidade técnica para condenar os aludidos responsáveis em débito, deixando, todavia, de lhes aplicar a subsequente multa legal diante da prescrição da pretensão punitiva do TCU.
11.	Eis que subsistiria a suscitada prescrição da pretensão punitiva do TCU, pois teria transcorrido o período superior a dez anos entre a ordem para a citação no âmbito do TCU, em 16/1/2019 (Peça 31) , e a data fatal para a prestação de contas final do referido Convênio nº 01.05.0419.00/2005, em 28/09/2006, nos termos do Acórdão 1441/2016-TCU-Plenário.
12.	Por meio do aludido Acórdão 1.441/2016 proferido na Sessão Extraordinária de 8/6/2016, o Plenário do TCU firmou o seu entendimento no sentido de que a prescrição da pretensão punitiva deve seguir a regra geral do prazo decenal, contado a partir do fato, em linha com o art. 205 do Código Civil brasileiro, interrompendo a contagem do aludido prazo com a ordem de citação, nos termos do art. 240, caput, da Lei n.º 13.105 (Código Processual Civil) , de 2015.
13.	Sem prejuízo, entretanto, do respeito a esse entendimento do Tribunal, deve ser reiterada a minha ressalva já registrada em vários outros julgados do TCU no sentido de que, na ausência de lei específica, o TCU não deveria aplicar qualquer prazo prescricional sobre a referida pretensão punitiva ou, então, na pior das hipóteses, o Tribunal deveria aplicar a regra prescricional fixada pela Lei n.º 9.873, de 1999, não só porque ela trata diretamente de prescrição no âmbito do direito administrativo sancionador, mas também porque, entre outras medidas, a aludida lei manda aplicar o prazo prescricional penal, quando a infração administrativa também configure crime, além de determinar expressamente que, diante de ilícito continuado ou permanente, a contagem do prazo deve iniciar a partir da cessação do aludido ilícito.
14.	A despeito, então, de registrar essa minha posição pessoal, o TCU deve deixar de promover a aplicação da multa legal em desfavor dos aludidos responsáveis a partir do entendimento fixado pelo aludido Acórdão 1441/2016-TCU-Plenário.
15.	Não subsistiria, contudo, a eventual necessidade de promover o retorno do presente processo para buscar a citação de outros eventuais responsáveis, estando esse entendimento, aliás, em plena sintonia com a jurisprudência fixada pelo TCU a partir, por exemplo, dos Acórdãos 4.002/2020 e 5.297/2013, da 2ª Câmara, e dos Acórdãos 1.170/2017 e 1.223/2015, do Plenário, já que a ausência dessa nova citação não resultaria em prejuízo à defesa do atual responsável, não só porque o presente processo já estaria em plenas condições de efetivo julgamento pelo TCU, mas também porque a solidariedade passiva seria legalmente erigida em favor do ente estatal credor, e não das eventuais pessoas privadas devedoras, podendo, se for o caso, o atual condenado ajuizar a superveniente ação regressiva em desfavor de outros eventuais responsáveis supostamente coobrigados.
16.	De toda sorte, como a malsinada irregularidade configuraria a eventual conduta dolosa no sentido de efetivamente assumir o risco de facilitar, permitir ou concorrer para que pessoa física ou jurídica privada incorpore ou utilize rendas, verbas ou valores integrantes do acervo patrimonial da administração pública, sem a observância das formalidades legais ou regulamentares aplicáveis, resultando no eventual ilícito doloso de improbidade administrativa causador do aludido prejuízo ao erário, nos termos, por exemplo, do art. 10, I e II, da Lei n.º 8.429, de 1992, a eventual prescrição da ação de ressarcimento ao erário também não subsistiria, estando esse entendimento em plena consonância com a jurisprudência fixada pelo STF no bojo do RE 852.475-SP, com o trânsito em julgado a partir de 6/12/2019, diante da Tese de Repercussão Geral n.º 897 no sentido de que "São imprescritíveis as ações de ressarcimento ao erário fundadas na prática de ato doloso tipificado na Lei de Improbidade Administrativa".
17.	O TCU deve julgar irregulares, portanto, as contas da FEUDUC, além de Sylvério do Espírito Santo, Álvaro Lopes (falecido) , com o seu espólio, Eli Guimarães e Sheila Magalhães Touza, para condená-los solidariamente ao pagamento do correspondente débito, deixando, todavia, de lhes aplicar a subsequente multa legal diante da prescrição da pretensão punitiva do Tribunal.
Ante o exposto, pugno pela prolação do Acórdão ora submetido a este Colegiado.
TCU, Sala das Sessões, em tagDataSessao.
Ministro-Substituto ANDRÉ LUÍS DE CARVALHO 
Relator